臺灣高等法院民事判決
109年度再易字第80號
再審原告    楊豐茂  
再審被告    張意敏  

上列當事人間請求履行契約再審之訴事件，再審原告對於中華民
國109年6月10日本院109年度上易字第439號確定判決，提起再審
之訴，本院判決如下：
    主      文
再審之訴駁回。
再審訴訟費用由再審原告負擔。
    事實及理由
一、再審原告以本院109年度上易字第439號確定判決關於駁回其
    第二審上訴部分（下稱原確定判決），有民事訴訟法第496
    條第1項第1款、第13款之再審事由，提起再審之訴，其主張
    略以：1.伊於民國106年3月19日之前曾交付1紙票號QU00000
    000號之面額新台幣（下同）100萬元支票（下稱622支票）
    予訴外人李秋貴，支票上記載發票日「106年3月19日」，李
    秋貴又於同年10月6日假藉要跟多位金主借錢，要求伊1次簽
    發9張未記載發票日之支票給其，其中1紙即票號QU0000000
    號之面額100萬元支票（下稱615支票），然伊實際上未於10
    7年1月向李秋貴借款100萬元，亦未於同年3月15日向李秋貴
    借款90餘萬元。其後，伊雖於107年4月25日與再審被告簽立
    借款100萬元(下稱系爭借款）之借貸契約書（下稱系爭契約
    ），然系爭契約非當事人之真意，其上所寫清償日豈有可能
    為真，況當天僅有李秋貴匯給伊200萬元，再審被告並未交
    付系爭借款給伊，兩造間系爭契約應不生效。縱認伊已取得
    系爭借款，惟伊是以「615支票」作為償還系爭借款之支票
    ，詎李秋貴私自持該支票向廖明全調借金錢。另伊為清償系
    爭借款，始將「622支票」之票載發票日更改為「107年5月1
    5日」，詎李秋貴私自持該支票向簡德發調借金錢。準此，
    伊業以「615支票」、「622支票」清償系爭借款完畢，再審
    被告不得再訴請伊返還借款。原確定判決僅採證人李秋貴之
    證詞，遽認伊未清償系爭借款，實嫌速斷，前程序法院未對
    伊闡明應再聲請傳喚證人廖明全、簡德發作證說明其等兌領
    「615支票」、「622支票」之理由，係消極不適用民事訴訟
    法第199條第2項規定。2.另由中國信託銀行帳戶存摺影本（
    再證5）所示107年4月25日匯款紀錄，可證明當日僅有李秋
    貴匯款200萬元給伊；而觀之伊於106年10月6日交付李秋貴
    之未填寫發票日之支票9紙（再證4）、合作金庫商業銀行存
    款往來對帳單（再證6），及「615支票」、「622支票」正
    反面影本（再證7），可知前開2紙支票已分別於107年5月7
    日、同年月15日兌現，足認伊以清償系爭借款。前揭再證4
    、5、6、7號證物，均為伊所發現未經斟酌之證物，顯可對
    伊為有利之判斷結果，本件自有再審事由等語。為此，爰求
    為判決：㈠原確定判決不利於再審原告部分廢棄。㈡上開廢棄
    部分，再審被告之訴及假執行之聲請均駁回。
二、本件未經言詞辯論，再審被告未為任何聲明及陳述。
三、按民事訴訟法第496 條第1 項第1 款所謂適用法規顯有錯誤
    者，係指確定判決所適用之法規顯然不合於法律規定，或與
    司法院現尚有效及大法官會議之解釋顯然違反者而言，並不
    包含漏未斟酌證據、判決理由不備、判決理由矛盾、取捨證
    據及認定事實錯誤之情形在內，此等事由，當事人雖得於判
    決確定前，據為提起上訴之理由，究與適用法規顯有錯誤之
    情形有間，不得據以提起再審之訴。惟確定判決消極的不適
    用法規，對於裁判顯無影響者，不得遽為再審理由（司法院
    大法官會議釋字第177 號解釋意旨及最高法院92年度台上字
    第320號判決意旨參照）。末按民事訴訟法第199 條規定審
    判長之闡明義務或闡明權之行使，應限於辯論主義範疇，審
    判長並無闡明令當事人提出新訴訟資料之義務。當事人於事
    實審未主張之事實或未聲請調查之證據，審判長本無闡明、
    調查之義務（最高法院71年度台上字第2808號判例意旨、10
    9年度台上字第1515號裁定意旨參照）。經查：
(一)原確定判決斟酌前程序證據即證人李秋貴之證詞、「615支
    票」及「622支票」票載發票日依序為107年5月5日、同年月
    15日，均早於系爭契約所載清償期限（即108年2月25日）、
    再審原告不否認有與再審被告簽立系爭契約、觀之「615支
    票」及「622支票」背書可知係依序由廖明全、簡德發提示
    兌領等節，認定兩造於107年4月25日所簽由再審被告貸與再
    審原告100萬元之系爭契約，既約定清償期限為108年2月25
    日，經再審被告將借款匯至李秋貴帳戶而轉匯予再審原告完
    畢，且再審原告交付李秋貴之「615支票」、「622支票」，
    各係李秋貴持向廖明全、簡德發調現之用，而經廖明全、簡
    德發先後兌領票款完畢，再審原告應無可能在系爭契約預定
    還款期限108年2月25日尚未屆至之前，即交付早於107年5月
    5日、同年月15日兌現之支票給李秋貴，囑其轉交再審被告
    以清償借款，故再審原告確有逾前揭還款期限仍未清償借款
    之事實，因認前程序第一審法院依消費借貸契約關係，判命
    再審原告給付再審被告100萬元本息，並為假執行之宣告部
    分，應無違誤，而駁回再審原告之上訴。經核原確定判決依
    前開認定事實所適用法律，尚無違誤。再審原告主張證人李
    秋貴之證詞不實在、原確定判決認定再審被告有交付系爭借
    款給其、系爭契約約定還款期限為108年2月25日等節，與事
    實不符云云，核係對於原確定判決取捨證據及認定事實是否
    錯誤所為指摘，揆諸前開說明，此部分與適用法規顯有錯誤
    之情形有間，自難據此推認原確定判決有何適用法規顯有錯
    誤之再審事由存在。
(二)又再審原告於前程序即以其已交付「615支票」、「622支票
    」予李秋貴轉交再審被告，作為清償系爭借款之用等語置辯
    ，並經原程序法院斟酌證人李秋貴之證詞、系爭支票背面之
    記載等證據，認定再審原告並未以前開支票中之任1紙交付
    再審被告用以清償系爭借款乙節，業如前述，兩造並就此互
    為攻防，其聲明、陳述並無不明瞭或不完足之情形（見原確
    定判決第2至3頁）。依前開說明，當事人於事實審未主張之
    事實或未聲請調查之證據，審判長本無闡明、調查之義務，
    則再審原告就前程序審判長未行使闡明權部分之指摘，不無
    誤會，其據此指摘原確定判決有消極不適用法律（即民事訴
    訟法第199條）之再審事由存在云云，尚無可取。
(三)準此，再審原告主張原確定判決有民事訴訟法第496條第1項
    第1款之再審事由，應有未合。 
四、依民事訴訟法第496條第1項第13款規定提起再審之訴，須當
    事人發現之證物，於前訴訟程序未經斟酌，且一經斟酌，即
    可受較有利之裁判者為相當，若該證物在前訴訟程序中已經
    斟酌，或縱經斟酌，亦不能受較有利之裁判者，即不得據以
    提起再審之訴（最高法院79年度台上字第2068號判決意旨參
    照）。經查，再審原告既主張再證4所示訴外人萬安農牧股
    份有限公司所簽發、均未填寫發票日之支票9紙，均為其於1
    06年10月6日交付李秋貴之物，自與兩造後於107年4月25日
    所成立系爭契約之成立或清償無關。又前開9紙支票中之「6
    15支票」，並未經再審原告交付再審被告用以清償系爭借款
    ，此經原確定判決認定明確，業如前述，堪認該紙支票已為
    原確定判決所斟酌；至其餘票號為QU0000000至QU0000000、
    QU0000000至QU0000000號支票8紙，既與系爭契約之成立、
    清償無關，業如前述，縱經斟酌亦不能使再審原告受較有利
    之裁判。另李秋貴於107年4月25日匯款200萬元予其乙事，
    為兩造於前程序所未爭執，復經原確定判決調查認定與證人
    李秋貴之證詞相符，並據再審原告提出再證5存摺影本附於
    前程序第一審法院卷，及再證6存款往來對帳單附於前程序
    第二審卷為證，此觀原確定判決電子卷宗即明；至再證7所
    示「615支票」、「662支票」均經原確定判決斟酌認定係由
    廖明全、簡德發背書提示無誤，亦有原確定判決可按。依此
    ，足認再證5、再證6、再證7等項證據，均為原確定判決已
    經斟酌之證據無疑。再審原告仍據再證4至再證7等項證據，
    提起本件再審之訴，核與民事訴訟法第496條第1項第13款之
    規定不符，應無可取。
五、綜上所述，再審原告所提再審之訴，顯無理由，應予駁回。
    末按再審之訴顯無再審理由者，得不經言詞辯論，以判決駁
    回之，民事訴訟法第502條第2項定有明文，本件再審之訴既
    顯無理由，爰不經言詞辯論，逕以判決駁回之。並依民事訴
    訟法第78條為訴訟費用負擔之裁判。
六、據上論結，本件再審之訴顯無理由，爰判決如主文。
中　　華　　民　　國　　109 　年　　9 　　月　　30　　日
              民事第八庭    
　     　　　　　 審判長法  官  陳邦豪　　　 
                        法  官  湯美玉 
                        法  官  胡芷瑜
正本係照原本作成。
不得上訴。
中　　華　　民　　國　　109 　年　　9 　　月　　30　　日

                        書記官  莊智凱